臺灣新竹地方法院民事判決　　　　　　　 95年度訴字第715號
原　　　告　有限責任新竹第一信用合作社
法定代理人　丙○○
訴訟代理人　楊隆源律師
複代理人　　己○○○○○○
被　　　告　庚○○
訴訟代理人　游勝韃律師
上列當事人間拆屋還地事件，本院判決如下：
    主  文
被告應將坐落新竹縣竹北市縣○段第472地號土地上，如附圖Ａ
所示，門牌號碼：新竹縣竹北市○○○街81巷67號，面積50.01
平方公尺之建物拆除，並將土地返還予原告。
訴訟費用由被告負擔。
本判決第一項於原告以新臺幣伍拾貳萬元為被告供擔保後，得假
執行。
    事 實 及 理 由
甲、原告主張：
一、坐落新竹縣竹北市縣○段第４７２地號，地目：雜，面積
    ２２０．９５平方公尺，權利範圍全部之土地乙筆 (下簡稱
    系爭土地），係原告所有，被告無權占用原告所有上開土地
    ，於其上建蓋有門牌號碼為新竹縣竹北市○○○街８１巷６
    ７號，面積為５０．０１平方公尺之建築物一棟。
二、系爭土地原告係自鈞院民事執行處拍賣取得，於原告拍定系
    爭土地並繳納拍定價金之際，被告曾向鈞院民事執行處主張
    伊對系爭土地具有土地法第１０４條第１項所定之優先購買
    權，惟被告並非系爭土地之地上權人、典權人、承租人，並
    無土地法第１０４條第１項所定之優先購買權存在，嗣經原
    告向鈞院民事庭提起確認被告對於系爭土地之優先購買權不
    存在之訴訟，鈞院以９４年度重訴字第８４號民事判決原告
    勝訴確定在案（原證三），足見被告占用原告所有系爭土地
    建蓋房屋，並無任何合法權源。所有人對於無權占有其所有
    物者，得請求返還之，民法第７６７條前段定有明文。被告
　　無權占有原告所有系爭土地建蓋房屋，原告自得本於所有權
　  之行使，請求被告排除侵害，拆除地上建築物，並將土地返
    還予原告。
三、依最高法院９５年度台上字第１９７２號民事判決理由記載
    ：「學說上所謂之『爭點效』，係指法院於確定判決理由中
    ，就訴訟標的以外當事人所主張之重要爭點，本於當事人辯
    論之結果已為判斷時，除有顯然違背法令，或當事人已提出
    新訴訟資料足以推翻原判斷之情形外，於同一當事人就與該
    重要爭點有關所提起之他訴訟，不得再為相反之主張，法院
    亦不得作相反之判斷，以符民事訴訟法上之誠信原則而言。
    」本件爭點之一，即被告是否以租賃關係占有系爭土地，而
    上開爭點於前案（即鈞院９４年度重訴字第８４號確認優先
    購買權不存在事件）即已列為爭點，兩造在前案中對上開爭
    點均提出攻擊防禦，前開判決乃本於兩造當事人之辯論結果
    而判斷租賃關係並不存在，揆諸前引最高法院判決之說明，
    訴外人丁○○與乙○○及戊○○間就系爭土地並無租賃關係
    存在之判斷，應已生「爭點效」之拘束力，被告自不得再為
    相反之主張，被告於本件訴訟再次提出主張，委無理由。退
　　步言之，被告雖提出被証１至被証４等協議書，主張訴外人
　  丁○○與乙○○及戊○○間曾就系爭土地訂立租賃契約，並
    由被告受讓前開租賃契約。惟上開協議書均屬私文書，原告
    否認其為真正，被告應舉証以實其說，若無法舉証証明，自
    應認無此事實。
四、被告就系爭土地並無使用借貸契約存在：
　　被告主張訴外人丁○○曾同意乙○○及戊○○使用系爭土地
　  ，而發生使用借貸之效力，並由被告受讓前開使用借貸之效
    力。對於上開事實，原告否認之，被告應舉証以實其說，若
    無法舉証証明，自應認無此事實存在。
五、縱使訴外人丁○○與乙○○及戊○○間曾就系爭土地訂有使
    用借貸契約，並由被告受讓上開契約，惟上開使用借貸契約
    ，並不能拘束原告：
　　按「使用借貸，非如租賃之有民法第４２５條之規定，縱令
  　上訴人之前手將房屋及空地，概括允許被上訴人等使用，被
    上訴人等要不得以上訴人之前手，與其訂有使用借貸契約，
    主張對現在之房地所有人即上訴人有使用該房地之權利」（
    最高法院５９年台上字第２４９０號判例參照）。查訴外人
    丁○○與乙○○及戊○○間縱使曾就系爭土地訂有使用借貸
    契約，並由被告受讓上開契約，惟因系爭土地已由原告取得
    所有權，原告從未同意被告得使用系爭土地，揆諸上引判例
    意旨，被告自不得以其與丁○○間之使用借貸約定，對原告
    主張有權使用系爭土地。
六、原告參加法院拍賣之行為，並無同意被告得繼續使用系爭土
    地之意思：
　　強制執行法上拍賣之性質，按私法說理論，係屬私法上買賣
  　契約之一種。買賣契約之當事人應為拍定人與債務人而已，
    與其他之人，並無關係。被告主張原告參加法院拍賣之行為
    ，即屬具有同意被告得繼續使用系爭土地之意思，顯屬無稽
　　，原告之訴應有理由。
七、爰聲明：
（一）被告應將坐落新竹縣竹北市縣○段第４７２地號上，面積
      ５０．０１平方公尺之建築物（即門牌號碼：新竹縣竹北
      市○○○街８１巷６７號）拆除，並將土地返還予原告。
（二）原告願供擔保，請准宣告假執行。
乙、被告抗辯：
一、前開被告所有之建物有使用系爭土地之合法權源：
（一）按坐落系爭土地上之建號1971建物係系爭土地原所有人丁○○因無法清償訴外人戊○○、乙○○之借貸款項而同意
      訴外人戊○○、乙○○或其指定之人於土地上興建地上物
      以抵償欠款，有伊等所立協議書可稽（被證一），建築法
      第三十條規定起造人申請建造執照應備具土地權利證明文
      件，而前開建物有申請建造執照，有新竹縣政府工務局核
      發之建造執照可稽（被證六），足證系爭土地原所有人丁○○確有同意訴外人戊○○、乙○○（或其指定之人即甲○○）於系爭土地上興建地上物而使用系爭土地，雙方並
      依證物一協議書之約定為地上權登記，有土地登記申請書
      可稽（被證五），俟因土地被查封而無法登記，而地上權
      得為地租之約定，縱因土地被查封無法為地上權登記，則
      尋繹雙方真意，此屬租用基地建築房屋之租賃契約，被告
      自系爭建物原所有權人戊○○、甲○○受讓系爭建物所有
      權，自可繼受伊等之權利，合法使用上開土地，即非無權
      占有。
（二）按訴外人戊○○、乙○○依證物一之協議書對訴外人丁○○有債權，因訴外人丁○○無法清償，而同意訴外人戊○○、乙○○或其指定之人即甲○○於系爭土地上興建地上
      物使用系爭土地，並約定為地上權登記，則尋譯雙方之真
      意，此屬租用基地建築房屋之租賃契約，要無疑義。被告
      受讓前開建物及債權，而受讓債權之價金新台幣三百萬元
      匯款給訴外人甲○○係因被告是由甲○○、戊○○受讓建
      物，是以匯款給甲○○收執並於匯款通知單註明係「購買
      丁○○債權之價金」，足證被告確有受讓訴外人戊○○、
      乙○○對訴外人丁○○之債權。再按依證物一之協議書訴
      外人丁○○與乙○○及戊○○間為租用基地建築房屋之租
      賃契約，係以該協議書有設定地上權之約定，伊等並於系
      爭土地查封前申請地上權登記，有土地登記申請書可稽（
      被證五），足證該協議書為真，而判決理由無既判力，鈞
      院94年度重訴字第84號判決，關於為判決根據之事實上或
      法律上判斷，不能謂有既判力，是以上開判決以被告無法
      證明前開協議書為真正，而為前開訴外人間無租賃關係存
      在之判斷要無既判力，而匯款單既有前開文字之記載，足
      以證明被告確有受讓訴外人戊○○、乙○○對訴外人丁○○之債權，即足以推翻鈞院94年度重訴字第84號判決所為
      之判斷，所謂『爭點效』於本件訴訟並無適用，則前開協
      議書既有申請地上權登記，其真意即屬租用基地建築房屋
      之租賃契約，而租地建屋之契約，如無相反之特約，自可
      推定出租人於立約時，即已同意租賃權得隨同房屋而為移
      轉，故承租人房屋所有權轉與第三人時，應認其對於基地
      出租人仍有租賃關係之存在，被告受讓該租賃權利，即有
      民法第425條之適用，原告訴請拆屋還地，殊無理由。
（三）縱認被告無租賃權存在，惟訴外人乙○○、戊○○於系爭
      土地上建築房屋並取得使用執照，依建築法規規定於申請
      建造時，必須系爭土地所有人即訴外人丁○○出具土地使
      用同意書始得建築房屋，足證系爭土地原所有人即訴外人
      丁○○同意訴外人乙○○、戊○○使用系爭土地，被告受
      讓房屋亦同獲訴外人丁○○同意使用系爭土地，原告於系
      爭土地拍賣時曾以其抵押權之受償受有影響而請求法院排
      除權利，未為法院排除，而原告既明知系爭土地有建物存
      在且已影響其抵押權之受償，而仍願以低價應買，即表示
      同意建物所有人繼續使用系爭土地，否則豈非受有不當得
      利，是以，原告既已同意被告繼續使用系爭土地，其訴請
      拆屋還地，殊無理由。
二、爰聲明：原告之訴駁回。
丙、法院之判斷：
一、兩造不爭執之事實：
（一）訴外人丁○○於民國（下同）92年12月16日以系爭土地為
      擔保向原告借款新台幣（下同）1800萬元，並設定2160萬
      元最高限額抵押權。
（二）系爭土地上有登記為訴外人戊○○及甲○○所有之1971建
      號建物一棟 (下簡稱系爭建物），依該建物使用執照記載
      該建物於92年12月29日開工，93年2月2日竣工，建物謄本
      登記之建物完成日為93年2月12日，第一次登記為93年4月
      9日，建物謄本記載93年12月14日之登記原因為買賣，93
      年12月27日所有權移轉登記為被告所有。
（三）原告於93年2月23日聲請拍賣系爭土地，94年3月1日由原
      告以1015萬元拍定。
（四）原告於94年6月16日起訴確認被告就系爭土地之優先購買
      權不存在訴訟（本院94年重訴字第84號），業於95年6月
      1日判決原告勝訴，並於同年7月4日確定在案。
二、兩造經協議之爭點如下：
（一）兩造就系爭土地是否有租賃關係存在？
（二）兩造就系爭土地是否有使用借貸關係存在？
（三）縱訴外人丁○○曾同意乙○○及戊○○使用系爭土地建屋
      而訂有使用借貸契約，並由被告受讓上開契約，該使用借
      貸契約，能否拘束原告？
（四）原告參加法院拍賣之行為，有否同意被告得繼續使用系爭
      土地之意思？
三、得心證之理由：
（一）系爭土地為原告所有，其上有起造人登記為訴外人戊○○
      及甲○○所有之1971建號建物一棟（即系爭建物），依該
      建物使用執照記載該建物於92年12月29日開工，93年2 月
      2日竣工，建物謄本登記之建物完成日為93年2月12日，第
      一次登記為93年4月9日；建物謄本記載93年12月14日之登
      記原因為買賣，93年12月27日所有權移轉登記為被告所有
      乙節，為兩造不爭執，並有土地、建物登記簿謄本、新竹
      縣政府建造執照等件可稽（均影本附卷），可資憑信；又
      本院會同新竹縣竹北地政事務所測量人員履勘並囑託測量
      系爭房屋坐落系爭土地之位置、面積，有本院勘驗筆錄及
      新竹縣竹北地政事務所之複丈成果圖各一件在卷可參。
（二）兩造就系爭土地是否有租賃關係存在？
  １、按「學說上所謂之『爭點效』，係指法院於確定判決理由
      中，就訴訟標的以外當事人所主張之重要爭點，本於當事
      人辯論之結果已為判斷時，除有顯然違背法令，或當事人
      已提出新訴訟資料足以推翻原判斷之情形外，於同一當事
      人就與該重要爭點有關所提起之其他訴訟，不得再為相反
      之主張，法院亦不得作相反之判斷，以符民事訴訟法上之
      誠信原則...。」 (最高法院95年度台上字第1972號民事
      判決意旨可資參照）。查原告主張其前於本院對被告就同
      一事實提起確認被告之優先購買權不存在事件，經本院94
      年度重訴字第84號訴訟時，將「兩造就系爭土地是否有租
      賃關係存在」乙節列為爭點，兩造在前案中對上開爭點均
      已提出攻擊防禦，前開判決乃本於兩造當事人之辯論結果
      而判斷租賃關係並不存在，揆諸前引最高法院判決之說明
      ，上開爭點之判斷，應已生「爭點效」之拘束力，被告自
      不得再為相反之主張，被告於本件訴訟再次提出主張，應
      無理由等情，業據其提出本院94年度重訴字第84號民事判
      決影本一件，並本院調閱該卷宗無訛，非無可信。被告辯
      以：關於為判決根據之事實上或法律上判斷，不能謂有既
      判力，是以上開判決以被告無法證明前開協議書為真正，
      而為前開訴外人間無租賃關係存在之判斷要無既判力，而
      匯款單既有前開文字之記載，足以證明被告確有受讓訴外
      人戊○○、乙○○對訴外人丁○○之債權，即足以推翻鈞
      院94年度重訴字第84號判決所為之判斷，所謂「爭點效」
      於本件訴訟並無適用云云，已難遽採。
  ２、再按「出租人於租賃物交付後，承租人占有中，縱將其所
      有權讓與第三人，其租賃契約，對於受讓人仍繼續存在。
      前項規定，於未經公證之不動產租賃契約，其期限逾五年
      或未定期限者，不適用之。」為民法第425條於88年修正
      後定有明文。本件被告固另抗辯：前開協議書既有申請地
      上權登記，其真意即屬租用基地建築房屋之租賃契約，而
      租地建屋之契約，如無相反之特約，自可推定出租人於立
      約時，即已同意租賃權得隨同房屋而為移轉，故承租人房
      屋所有權轉與第三人時，應認其對於基地出租人仍有租賃
      關係之存在，被告受讓該租賃權利，即有民法第425條之
      適用，原告訴請拆屋還地，殊無理由云云。惟查，被告提
      出之訴外人丁○○與訴外人戊○○、乙○○於92年6月25
      日具立之協議書中明確記載：「二、甲方（即訴外人丁○○）需將竹北市縣○段472土地，設定地上權給予乙方（
      訴外人戊○○、乙○○） (或其指定人），金額為新台幣
      伍佰萬元正。」、「三、存續期限：自簽訂協議書起算15
      年，並可讓與第三人。」（見本院卷第25頁即原證一）；
      被告並自認：「... 依證物一協議書之約定為地上權登記
      ，有土地登記申請書可稽，俟因土地被查封而無法登記，
      而地上權得為地租之約定，縱因土地被查封無法為地上權
      登記，則尋繹雙方真意，此屬租用基地建築房屋之租賃契
      約，被告自系爭建物原所有權人戊○○、甲○○受讓系爭
      建物所有權，自可繼受伊等之權利，合法使用上開土地，
      即非無權占有...。」等情 (見本院卷第24頁，被告95 年
      11月28日答辯狀），本院認訴外人丁○○與訴外人戊○○
      、乙○○間所訂之協議書，其真意應係設定地上權之合意
      ，而非租地建屋之租賃契約無訛，其地上權登記嗣因未完
      成登記，依民法第758條規定，不生效力。
  ３、又按無效之法律行為，若具備他法律行為之要件，並因其
      情形，可認當事人若知其無效，即欲為他法律行為者，其
      他法律行為，仍為有效，固為民法第112條所明定。被告
      上開雖抗辯並主張其地上權雖不生效力，該協議書之約定
      可解為租地建屋之租賃契約云云。然核諸前開88年修正後
      之民法第425條第二項規定：「前項於未經公證之不動產
      租賃契約，其期限逾五年或未定期限者，不適用之。」，
      本件被告主張之協議書為於92年6月25日具立者，前已述
      及，則其縱主張為租賃契約，即應有該法條之適用，依其
      協議書期限15年之約定，如該租賃契約未經公證，即不適
      用同條第一項買賣不破租賃之規定。被告提出之該協議書
      ，並未舉證證明其經公證，則該協議書縱如被告主張為租
      賃契約，亦無民法第425第1項規定之適用，則被告主張其
      依民法第425第1項規定，對系爭土地有合法占有權源，洵
      無可採。
（三）兩造就系爭土地是否有使用借貸關係存在？
  １、被告抗辯並主張：縱認被告無租賃權存在，惟訴外人乙○○、戊○○於系爭土地上建築房屋並取得使用執照，依建
      築法規規定於申請建造時，必須系爭土地所有人即訴外人
      丁○○出具土地使用同意書始得建築房屋，足證系爭土地
      原所有人即訴外人丁○○同意訴外人乙○○、戊○○使用
      系爭土地，被告受讓房屋亦同獲訴外人丁○○同意使用系
      爭土地，而有使用借貸法律關係存在，非無權占有云云。
      原告就其使用借貸款係存在之抗辯及主張否認之。
  ２、按當事人主張有利於己之事實者，就其事實有舉證之責任
      ，民事訴訟法第277條本文定有明文。本件被告所主張訴
      外人乙○○、戊○○於系爭土地上建築房屋並取得使用執
      照，依建築法規規定於申請建造時，須系爭土地所有人即
      訴外人丁○○出具土地使用同意書始得建築房屋，則系爭
      土地原所有人即訴外人丁○○同意訴外人乙○○、戊○○
      使用系爭土地乙節，充其量僅足證明外人乙○○、戊○○
      於系爭土地上建築房屋並取得使用執照，曾得訴外人丁○○即原土地所有權人之同意，然同意之原因法律關係可能
      性甚多，非必使用借貸契約一端，此外，被告亦未提出相
      當事證以實其說，難認其間有使用借貸之關係存在。
（四）縱訴外人丁○○曾同意乙○○及戊○○使用系爭土地建屋
      而訂有使用借貸契約，並由被告受讓上開契約，該使用借
      貸契約，能否拘束原告？
  １、按「使用借貸，非如租賃之有民法第425條之規定，縱令
      上訴人之前手將房屋及空地，概括允許被上訴人等使用，
      被上訴人等要不得以上訴人之前手，與其訂有使用借貸契
      約，主張對現在之房地所有人即上訴人有使用該房地之權
      利」（最高法院59年台上字第2490號判例要旨參照）；又
      債之關係係特定人間得請求特定人為給付之法律關係，亦
      即債之關係具有相對性，除法律設有如民法第425條買賣
      不破租賃之類似規定外，不得對抗非承受該法律關係之人
      ，此與物權之具有對世性，得以對抗任何人之情形不同。
  ２、原告主張訴外人丁○○與乙○○及戊○○間縱使曾就系爭
      土地訂有使用借貸契約，並由被告受讓上開契約，惟因系
      爭土地已由原告取得所有權，原告從未同意被告得使用系
      爭土地，被告自不得以其與丁○○間之使用借貸約定對原
      告主張有權使用系爭土地，即原告不受其拘束；被告復未
      曾舉證證明原告與被告間有使用借貸法律關係存在之事實
      ，揆諸前開判例意旨，原告主張核非無據，堪可採信。
（五）原告參加法院拍賣之行為，有否同意被告得繼續使用系爭
      土地之意思？
  １、原告主張：強制執行法上拍賣之性質，按私法說理論，係
      屬私法上買賣契約之一種；買賣契約之當事人應為拍定人
      與債務人而已，與其他之人，並無關係；被告主張原告參
      加法院拍賣之行為，即屬具有同意被告得繼續使用系爭土
      地之意思，顯屬無稽，原告參加法院拍賣之行為，並無同
      意被告得繼續使用系爭土地之意思。被告則辯以：原告於
      系爭土地拍賣時曾以其抵押權之受償受有影響而請求法院
      排除權利，未為法院排除，而原告既明知系爭土地有建物
      存在且已影響其抵押權之受償，而仍願以低價應買，即表
      示同意建物所有人繼續使用系爭土地，否則豈非受有不當
      得利，原告即已同意被告繼續使用系爭土地等情。
  ２、經查，原告於本院93年執字第1730號拍賣抵押物執行事件
      中，曾於拍定前主張依大法官會議釋字第304號解釋聲請
      除去第三人就系爭土地足以影響抵押權之地上權或其他使
      用收益之權利，以期得以提高拍賣底價；執行法院則於94
      年3月1日之減價拍價公告備註欄第五項記載：「... 惟據
      一九七一建號之建物登記謄本所載，該建物所有權人係戊○○及甲○○，其持分各二分之一。本院不做實體認定，
      請應買人注意查證，拍定後除建物座落之土地不點交外，
      餘點交，且拍定人應自行解決上開之法律問題，本院不負
      擔保責任等語，業經本院調閱該卷宗無訛，堪認執行法院
      並未就系爭土地及系爭房屋之實體法律關為認定。又原告
      其於執行程序中基於抵押債權人之地位聲請除去系爭土地
      第三人主張之使用收益權，與嗣其應買拍定系爭土地後，
      基於土地所有權人之地位主張被告以系爭建物無權占有使
      系爭土地，核屬二事，尚無得據以逕推斷其明知系爭土地
      上有建物存在而仍應買拍定，即有同意建物所有權人繼續
      使用系爭土地之意思；否則，任何至法院執行處投標應買
      拍賣土地之人一旦明知有第三人占有拍賣標的之土地，而
      仍予應買者，其於拍定後即一概認定其已同意第三人繼續
      占有，無從於拍定後再依據個別具體法律關係請求占有土
      地之第三人返還土地，對買受土地之拍定人顯不公平，於
      法更屬無據，無可憑取。
（六）綜上所述，原告依民法第767條前段規定，主張被告所有
      之系爭建物無權占有原告所有系爭土地，其得本於所有權
  　  之行使，請求被告拆除地上建築物 (如附圖所示Ａ部分）
      ，並將土地返還予原告，為有理由，應予准許。
（七）原告陳明願供擔保以代釋明聲請宣告假執行，核無不合，
      爰酌定相當擔保金額，准予宣告假執行。
（八）因本案事證已臻明確，兩造其餘主張陳述及所提之證據，
      經審酌後，或與本件爭點無涉，或於判決結果無影響，爰
      不逐一論述，附此敘明。
四、結論：本件原告之訴為有理由，並依民事訴訟法第78條、第
    390條第2項，判決如主文。
中　　華　　民　　國　　96　　年　　 11　　月　　5　　日
                  民事第一庭    法　官　陳順珍
以上正本係照原本作成。
如對本判決上訴，須於判決送達後20日內向本院提出上訴狀。
                                書記官　周育瑜
中　　華　　民　　國　　96　　年　 　11　　月  　5　　日
